臺灣高等法院臺中分院刑事判決　　　　民國九十一年度上訴字第六一三、六一四號
　　上　訴　人
　　即　被　告　黃志義
　　　　　　　　乙○○
右上訴人因偽造文書案件，不服臺灣臺中地方法院中華民國九十年十一月二十日、九
十一年三月五日第一審判決（民國九十年度訴字第一六六二號、九十一年度訴緝字第
八七號，起訴案號：臺灣臺中地方法院檢察署民國八十八年度偵字第一九一九九、一
九二○○、一九二○一號），提起上訴，本院判決如左：
　　主      文
原判決關於黃志義部分撤銷。
黃志義共同行使偽造私文書，足以生損害於他人，處有期徒刑貳月，如易科罰金，以
佰元折算壹日。如附表一編號２所示之各類所得扣繳暨免扣繳憑單正本壹張、附表
二編號２所示之員工服務證明書上「林永章」印文壹枚、「蒙得里安廣告有限公司」
印文壹枚；服務證明書上「林永章」署押壹枚、「林永章」印文壹枚、「蒙得里安廣
告有限公司」印文壹枚，均沒收。
其他上訴駁回。
　　事      實
一、黃志義、乙○○各急需現金週轉，因見晏伸興業有限公司、中福興業有限公司（
    均設台中市○○路○段八十一號六樓Ｃ室，下稱晏伸公司、中福公司）所刊登代
    辦信用貸款之廣告，乃分別與如附表一所示之各業務員（另案偵辦）接洽，惟黃
    志義、乙○○因未任職，或因年收入太低，不符合信用貸款之條件，而中福公司
    之上開業務員因每辦成一件貸款，即可向公司領取新台幣（下同）一萬五千元不
    等之佣金，有利可圖，乃共同基於偽造文書及意圖為自己不法所有之犯意聯絡，
    由晏伸公司、中福公司之業務員（詳如附表一所示之業務員）分別提供黃志義、
    乙○○借款人之年籍等資料，經由中福公司之業務員陳思惠（另案判處有期徒刑
    八月，緩刑三年）委請一姓名年籍不詳而被稱為「林先生」之成年男子，在不詳
    時間、地點，偽造如附表一所示內容之財政部台灣省中區國稅局各類所得扣繳暨
    免扣繳憑單（下稱扣繳憑單），及偽造申報單位及扣繳義務人之印章後，蓋用於
    附表二所示內容之服務證明書、員工服務證明書或職工服務證明書上，而偽造各
    所得人在申報單位任職之服務證明書、員工服務證明書或職工服務證明書（詳如
    附表二備註欄所示）。並於附表一所示之行使日期，在台中市第十一信用合作社
    經理鄭信吉或黃達政前往中福公司對保時，據以行使該偽造之扣繳憑單及職工服
    務證明書（或員工服務證明書、服務證明書），而持向台中市第十一信用合作社
    辦理「歡心理財」免保人消費性貸款三十萬元，致台中市第十一信用合作社誤信
    其二人年所得及職業符合貸款條件而陷於錯誤，而依台中市第十一信用合作社「
    歡心理財免保人消費性貸款辦法」准予貸款三十萬元，並核撥完畢，足以生損害
    於如附表所示之申報單位、扣繳義務人及台中市第十一信用合作社。黃志義、乙
    ○○借款人於各借得三十萬元後，除扣除各種費用外，尚需向中福公司購買納骨
    塔，實得僅約十餘萬元。嗣於八十八年一月二十七日，警方在台中市○○路○段
    八十一號六樓查獲中福公司涉嫌違反公司法，再至台中市第十一信用合作社扣得
    借款人等人之擔保放款保管書信資料袋，共一千二百十一袋，始查悉上情。
二、案經台中縣警察局烏日分局報請台灣台中地方法院檢察署檢察官偵查起訴。
　　理      由
一、訊據被告黃志義、乙○○，對於右揭透過中福公司向台中市第十一信用合作社貸
    款之事實，均供承不諱，惟均否認有偽造文書情事，被告黃志義辯稱：當時我沒
    有錢，要去借錢租計程車來開，看到中福公司廣告，打電話過去問，一個二十幾
    歲女孩接電話，我有拿存摺、身分證影本、印章給她，我有去中福公司對保，有
    些資料是我寫的，授信約定書名字是我簽的，我交給她印章，扣繳憑單、服務證
    明書我沒有看過，是由一個叫莊小姐的幫我辦的，我不知道是偽造的云云，另被
    告乙○○辯稱：我是為了投資理財，向中福公司買靈骨塔，公司的人說可以幫我
    辦理貸款，叫我提供資料，我不知道這樣是偽造文書云云。經查右揭事實有被告
    申請貸款時所提出之「台中市第十一信用合作社歡心理財、免保人消費性貸款借
    款申請書」、「台中市第十一信用合作社徵信報告書」、「台中市第十一信用合
    作社授信約定書」、「台中市第十一信用合作社消費性貸款個人信用等評定表」
    、「國民身分證」影本、「票據交換所第一類票據退票資料查詢簡覆單」、「票
    據交換所第二類票據退票資料查詢簡覆單」、「戶籍謄本」、「存摺」影本、「
    同意書」、「委託書」、如附表一所示之「各類所得扣繳暨免扣繳憑單」、如附
    表二所示之服務證明書（或員工服務證明書、職工服務證明書）等資料在卷可稽
    ，而被告黃志義於原審供稱：公司莊小姐（即莊家蓉）說她會幫我弄好資料等語
    ，參以證人莊家蓉於偵查時證述：（借款人知道資料袋內有此二份扣繳憑單及在
    職證明假資料嗎？）客戶知道等語，被告黃志義既知資料中有扣繳憑單及員工服
    務證明書，而其在本院自承並未在扣繳單位之蒙得里安廣告有限公司上班或擔任
    設計師，則其應已知悉所提出於台中市第十一信用合作社之上開如附表所示之扣
    繳憑單及員工服務證明書係屬偽造，其辯稱不知為偽造云云，即非可採。另被告
    乙○○在本院供稱與「龍齊室內裝潢行」只是工作上之搭配，其並未任職於該裝
    橫行擔任工程部主任，亦無在該裝潢行領取固定薪水等語，則其亦知如附表所示
    之扣繳憑單及在職服務證明書皆屬偽造無疑。又證人即台中市第十一信用合作社
    專門委員黃達政於台灣台中地方法院檢察署八十八年度偵字第一九一九九號案件
    偵查時證述：「借款人都拿著正本出來，讓我與影本核對，相符後，才由他們自
    己或中福公司的人員蓋在其上。」、「因他們在對保時，才在現場蓋私章，表示
    他們所提出資料真實，我們才未質疑，部分是親自訪查公司，部分以電話查明，
    還附公司地址相片，確定後始核准。」等語，嗣於原審八十九年訴緝字第五二０
    號案件審理時證述：「對保有時在中福公司，有時是在我們十一信的總社，對保
    的人員通常是由我及鄭信吉經理辦理，我們要借款人他們在授信約定書上簽名蓋
    章，扣繳憑單上被告的印章，是被告在我面前親自蓋的，但我沒有問他們內容之
    真偽，我有核對扣繳憑單正本，核對時他們坐在我對面，至於在職證明書都是正
    本，我就沒有再核對，但是第二天鄭信吉都會打電話到他們公司詢問。」、「扣
    繳憑單上的印章是中福公司的協助人員蓋的，被告當時坐在對面，我有告知他們
    在核對扣繳憑單，他們應該知情，我們每次約辦三、五件至二十多件，每件約五
    分鐘。」等語（原審八十九年訴緝字第五二０號刑事判決）；另證人鄭信吉於原
    審八十九年訴緝字第五二０號案件審理時亦證述：「現任台中市第十一信用合作
    社總社經理，我與黃達政互為授信或對保的工作，本案被告申請書上有黃達政的
    對保簽名，應該是由我徵信的，我有打電話向被告等徵信，詢問他們每月薪資、
    在公司的職位、公司成立多久等事項，徵信的資料我都會紀錄在申請書上面或後
    面，被告回答的薪資資料都是大約的數字．．．我徵信的目的，主要是要求證他
    們是否確實在該公司上班。」等語（原審八十九年訴緝字第五二０號刑事判決）
    。依上述證人證詞更可證明被告黃志義、乙○○於辦理貸款時，確實明知上開辦
    理貸款之資料為偽造。而證人陳思惠於警訊時證述：「全年扣繳憑單和在職證明
    確是我提供的，通常公司專員辦理客戶信用貸款都會向銀行辦理徵信（此部份工
    作係公司行政主任石惠禎辦理，客戶填具申請單後附新台幣伍佰元交予石主任，
    石主任再向台中第十一信用合作社查詢，若一切均無問題，我們續向客戶辦信用
    貸款），一般客戶辦理信用貸款，大都無法達到銀行的評分標準六十分，所以石
    協理要我們在辦理案件中提高申請人的職位，年資和全所得，所以整個公司都是
    利用偽造的全年扣繳憑單和在職證明提供給客戶辦理信用貸款。」、「問：偽造
    扣繳憑單和在職證明如何取得？答：分二部份取得，一由閱報取得連繫電話，剛
    開始是我主動連繫對方自稱姓『林』，熟了以後『林』先生每月均會主動和我連
    絡問我需不需要，我會視公司員工需要向其購買，全年扣繳憑單每份新台幣肆佰
    元，在職證明每份新台幣壹佰元。另一種方式則是自行至稅捐機關取得扣繳憑單
    空白表，然後依取得名片或電話簿公司電話以稅捐機關名義查詢負責人姓名、公
    司全名、扣繳單位統一編號，資料取得後以手寫方式逕自填記於空白表後彙整各
    項資料交給協理審核。全年扣繳憑單除偽造之外，單上之住址與公司之地址可說
    完全錯誤。」等語。足見被告黃志義、乙○○於提出申請時，就所提出予台中市
    第十一信用合作社之如附表一、二所示之扣繳憑單、職工服務證明書，皆屬偽造
    無訛，本件事證至臻明確，被告黃志義、乙○○犯行洵堪認定。
二、查扣繳憑單係刑法第二百十條所稱之私文書；在職證明書（或員工服務證明書、
    職工服務證明書）則屬同法第二百十二條之特種文書。核被告黃志義、乙○○所
    為，係犯刑法第二百十六條、第二百十條行使偽造私文書罪、同法第二百十六條
    、第二百十二條之行使偽造特種文書罪及同法第三百三十九條第一項詐欺取財罪
    。被告偽造私文書及特種文書之低度行為，應各為行使之高度行為所吸收，均不
    另論罪。被告二人各與如附表一編號１、２所示承辦業務員間有犯意之聯絡，行
    為之分擔，均為共同正犯。至陳思惠、綽號「林先生」者與被告黃志義、乙○○
    未有任何接觸，難認被告二人事前即知悉各業務員係經由陳思惠轉交綽號「林先
    生」者進行偽造，自不得認被告二人各與陳思惠、綽號「林先生」者間，存有共
    犯之關係。被告黃志義、乙○○同時地行使偽造私文書及行使偽造特種文書，係
    一行為觸犯數罪名，為想像競合犯，應各從一較重之行使偽造私文書罪論處。又
    被告黃志義、乙○○所犯上開行使偽造私文書罪與詐欺取財罪間，有方法結果之
    牽連關係，為牽連犯，應從一重之刑法第二百十六條、第二百十條行使偽造私文
    書罪處斷。又被告行為後，刑法第四十一條業已於九十年一月十日修正公布，同
    年月十二日生效，修正後刑法第四十一條第一項前段規定「犯最重本刑為五年以
    下有期徒刑以下之刑之罪，而受六個月以下有期徒刑或拘役之宣告，因身體、教
    育、職業、家庭之關係或其他正當理由，執行顯有困難者，得以一元以上三元以
    下折算一日，易科罰金。」，與修正前刑法第四十一條規定「犯最重本刑為三年
    以下有期徒刑以下之刑之罪，受六個月以下有期徒刑或拘役之宣告，因身體、教
    育、職業、家庭之關係，執行顯有困難者，得以一元以上三元以下折算一日，易
    科罰金。」不同。比較新舊法結果，以新法較有利於行為人，故依刑法第二條第
    一項前段規定，本件自應適用裁判時之法律即修正後刑法第四十一條第一項前段
    之規定，併此敘明。如附表一編號１、２所示內容之扣繳憑單各一張，經各被告
    分別持向台中市第十一信用合作社辦理貸款申請後，除影本留存於台中市第十一
    信用合作社外，正本均已返還被告，此觀之前開扣繳憑單上亦載有「本影本與正
    本相符，如有不實願負法律責任」等字樣自明，是該等扣繳憑單正本，既係被告
    所有，且供為犯罪所用之物，雖因未扣案，惟不能證明業已滅失，應依刑法第三
    十八條第一項第二款宣告沒收；至於「影本」已因行使而非被告所有，爰不諭知
    沒收。至於如附表二所示內容之職工服務證明書，或員工服務證明書、服務證明
    書業因行使交付予台中市第十一信用合作社申請貸款，不復屬被告所有，惟其上
    服務單位「蒙得里安廣告有限公司」、「龍齊室內裝潢行」印文各壹枚，及負責
    人「林永章」、「陳宏誠」之印文各壹枚均係偽造，不問屬於犯人與否，均應依
    刑法第二百十九條之規定宣告沒收。至於員工服務證明書、服務證明書上之「林
    永章」、「蒙得里安廣告有限公司」及「職工服務證明書」上之「陳宏誠」、「
    龍齊室內裝潢行」之署押各一枚，因與其餘字體相同，僅能認為係員工服務證明
    書、服務證明書在職證明書之一部分，尚難認係署押，不予沒收。末者，如附表
    二所示內容之員工服務證明書、服務證明書、職工服務證明書上所蓋用之服務單
    位及負責人之印章，核屬「林先生」所偽造，被告就此部分既與「林先生」無共
    犯之關係，依照從刑依附於主刑之原則，自不得在本案諭知沒收，附此敘明。
三、又按「各類所得扣繳及免扣繳憑單」乃商業會計法第十五條第一款所規定之「原
    始憑證」，屬商業會計憑證之一種（最高法院八十七年度台上字第五六七號判決
    參照），惟商業會計事務之處理應依商業會計法之規定處理，而該法所稱之商業
    會計事務，係指依據一般公認會計原則從事商業會計事務之處理及據以編制財務
    報表之謂（該法第一條、第二條參照），又會計事項之發生，均應取得或給與足
    以證明之會計憑證，商業會計憑證分為原始憑證及記帳憑證，商業應根據原始憑
    證，編製記帳憑證，根據記帳憑證登入帳簿（該法第十四條、第十五條、第十八
    條參照）。本案被告所行使之偽造「各類所得扣繳及免扣繳憑單」，其目的係在
    作為向金融機構申請貸款之用，並非是要從事商業會計事務之處理及據以編制財
    務報表，且其所行使之偽造「各類所得扣繳及免扣繳憑單」亦非據以編製記帳憑
    證，會計事項不會因其之此項偽造行為而發生，是被告上開行為與商業會計法之
    規範目的無涉，與該法第七十一條之處罰目的及構成要件不符，此部分自不得論
    以該罪，併予說明。
四、原審審酌被告乙○○因急需現金週轉，不惜行使偽造之文書借貸，破壞社會金融
    秩序，及事後尚未將所貸款項還清等一切情狀，適用刑法第二條第一項前段、第
    二十八條、第二百十六條、第二百十條、第二百十二條、第三百卅九條第一項、
    第五十五條、第四十一條第一項前段（修正後）、第二百十九條、第三十八條第
    一項第二款、罰金罰鍰提高標準條例第一條前段、第二條，量處有期徒刑三月及
    諭知易科罰金之折算標準示懲，如附表一編號１所示之各類所得扣繳暨免扣繳憑
    單正本一張，附表二編號１所示之職工服務證明書上「陳宏誠」、「龍齊室內裝
    潢行」之印文各一枚，並依法均予宣告沒收，其認事用法及量刑並無不合，被告
    乙○○上訴意旨謂其提供資料予中福公司辦理貸款，不知承辦人員何以偽造其扣
    繳憑單及在職服務證明書云云，非可採取，上訴為無理由，應予駁回。至被告黃
    志義前曾於八十一年三月四日因違反麻醉藥品管理條例案件，經臺灣臺中地方法
    院判處有期徒刑六月，如易科罰金三十元折算一日，於八十一年四月十六日判決
    確定，於八十一年十一月十日准予易科罰金執行完畢；復於八十七年間因違反麻
    醉藥品管理條例案件，經臺灣臺中地方法院判處有期徒刑六月，如易科罰金以三
    百元折算一日，於八十七年三月三十日判決確定，於八十七年九月二十二日送監
    執行，於八十八年三月十八日執行完畢；復於八十九年四月十二日因竊盜案件，
    經同法院判處有期徒刑八月，於八十九年五月三十日經本院判決上訴駁回，於八
    十九年五月三十日判決確定，於八十九年八月十日送監執行；復於八十九年六月
    二十八日因毒品危害防制條例案件，經臺灣苗栗地方法院判處有期徒刑八月，嗣
    並經確定，上開二罪經定其應執行刑為有期徒刑一年二月，於九十年十一月二日
    執行完畢，雖不構成累犯，然已見其素行不佳，惟審酌被告事後已將所貸款項全
    部清還台中市第十一信用合作社，此有該合作社改制後之合作金庫銀行文心分行
    出具之放款資料查詢單載明附於本院卷可稽，足見被告犯後尚知悔悟，因被告有
    前開前科，並不合緩刑之條件，但原審量處有期徒刑三月，本院認予酌減為有期
    徒刑二月為宜，是被告上訴否認有偽造文書云云，雖非可採，但原判決此部分既
    有不當，即應予撤銷改判，爰審酌被告已將款償還，處以有期徒刑二月及諭知易
    科罰金之折算標準示懲。如附表一編號２所示之各類所得扣繳暨免扣繳憑單正本
    一張、附表二編號２所示之「員工服務證明書」上之「林永章」印文一枚、「蒙
    得里安廣告有限公司」印文一枚、「服務證明書」上「林永章」署押一枚、「林
    永章」印文一枚、「蒙得里安廣告有限公司」印文一枚，均依法宣告沒收。
五、據上論斷，應依刑事訴訟法第三百六十八條、第三百六十九條第一項前段、第三
    百六十四條、第二百九十九條第一項前段、刑法第二條第一項前段、第二十八條
    、第二百十六條、第二百十條、第二百十二條、第三百三十九條第一項、第五十
    五條、第四十一條第一項前段（修正後）、第二百十九條、第三十八條第一項第
    二款，罰金罰鍰提高標準條例第一條前段、第二條，判決如主文。
本案經檢察官甲○○到庭執行職務。
中      華      民      國　    九十一     年     六      月    十九　　日
　　　　　　　　　　　　　　　　臺灣高等法院臺中分院刑事第二庭
　　　　　　　　　　　　　　　　　　　審判長法  官　羅　禮　政
　　　　　　　　　　　　　　　　　　　　　　法  官  蔡　聰　明
　　　　　　　　　　　　　　　　　　　　　　法  官　陳　欣　安
右正本證明與原本無異。
如不服本判決應於收受送達後十日內向本院提出上訴書狀，其未敘述上訴之理由者並
得於提起上訴後十日內向本院補提理由書（均須按他造當事人之人數附繕本）。
　　　　　　　　　　　　　　　　　　　　　　書記官  紀  美  鈺
中      華      民      國　    九十一     年     六      月    二十　　日
附錄本案論罪科刑法條全文：
刑法第二百十六條：
行使第二百十條至第二百十五條之文書者，依偽造、變造文書或登載不實事項或使登
載不實事項之規定處斷。
刑法第二百十條：
偽造、變造私文書，足以生損害於公眾或他人者，處五年以下有期徒刑。
                                                                    　　Ｒ
附表一：
┌──┬────┬────┬────┬──┬────────┬─────┬───────┐
│編號│所 得 人│給付總額│扣繳稅額│年度│申報單位        │扣繳義務人│承 辦 業 務 員│
│    │姓    名│(新台幣)│(新台幣)│    │                │          │行  使  日  期│
├──┼────┼────┼────┼──┼────────┼─────┼───────┤
│ １ │乙○○  │876500元│52590元 │年│龍齊室內裝潢行  │陳宏誠    │蘇怡菁        │
│    │        │        │        │    │                │          │86.08.21      │
├──┼────┼────┼────┼──┼────────┼─────┼───────┤
│ ２ │黃志義  │563219元│19346元 │年│蒙得里安廣告有限│林永章    │莊家蓉        │
│    │        │        │        │    │公司            │          │86.06.12      │
└──┴────┴────┴────┴──┴────────┴─────┴───────┘
附表二：
┌──┬─────┬────┬───────┬───┬──────┬────────┐
│編號│任職人姓名│所任職位│服  務  單  位│負責人│證 明 日 期 │備            註│
├──┼─────┼────┼───────┼───┼──────┼────────┤
│ １ │乙○○    │工程部主│龍齊室內裝潢行│陳宏誠│年８月日│職工服務證明書一│
│    │          │任      │（設台中市漢口│      │            │紙其上「陳宏誠」│
│    │          │        │路四段三九○之│      │            │之印文一枚、「龍│
│    │          │        │一號二樓）    │      │            │龍齊室內裝潢行」│
│    │          │        │              │      │            │印文一枚。      │
│    │          │        │              │      │            │                │
│    │          │        │              │      │            │                │
├──┼─────┼────┼───────┼───┼──────┼────────┤
│ ２ │黃志義    │設計師　│蒙得里安廣告有│林永章│年６月９日│(1)員工服務證明書│
│    │          │　      │限公司　　　　│      │            │　一紙其上「林永│
│    │          │        │　　　　　　　│      │            │　章」之署押一枚│
│    │  │        │　　　　　    │      │            │　（係以列印方式│
│    │          │        │              │      │            │　列印）、「林永│
│    │          │        │              │      │            │  章」印文一枚、│
│    │          │        │              │      │            │  「蒙得里安廣告│
│    │          │        │              │      │            │  有限公司」印文│
│    │          │        │              │      │            │  一枚。　　　　│
│    │          │        │              │      │年６月９日│(2)服務證明書一紙│
│    │          │        │              │      │            │  其上「林永章」│
│    │          │        │              │      │            │  之署押一枚、「│
│    │          │        │              │      │            │  林永章」印文一│
│    │          │        │              │      │            │  枚、「蒙得里安│
│    │          │        │              │      │            │  廣告有限公司」│
│    │          │        │              │      │            │  印文一枚。　　│
└──┴─────┴────┴───────┴───┴──────┴────────┘
                                                                        　　　Ｒ
